【裁判字號】    92,裁,133
【裁判日期】    920123
【裁判案由】    房屋稅
【裁判全文】
最  高  行  政  法  院  裁  定                    九十二年度裁字第一三三號
    上  訴  人  乙○○
    訴訟代理人  丙○○
    被 上訴 人  彰化縣稅捐稽徵處
    代  表  人  甲○○
右當事人間因房屋稅事件，上訴人對於中華民國九十年十二月十七日臺中高等行政法
院九十年度簡字第三五三六號判決，提起上訴，本院裁定如左：
    主  文
上訴駁回。
上訴審訴訟費用由上訴人負擔。
    理  由
一、按對於適用簡易程序之裁判提起上訴或抗告，須經本院許可，且該許可以訴訟事
    件所涉及之法律見解具有原則性者為限，行政訴訟法第二百三十五條定有明文。
二、本件上訴人於原審起訴主張：本案彰化縣溪湖鎮○○里○○路二之三二號房屋係
    農舍坐落彰化縣溪湖鎮○○里○○段田一三二、一三三地號，係由上訴人乙○○
    起造，於完工後委由丙○○負責管理，供作耕地農事生產利用暨農戶丙○○起居
    使用，依法應不屬房屋稅核課標的，惟被上訴人逕予核課房屋稅一○、五八七元
    ，經提起訴願、再訴願均遭駁回，遂提起行政訴訟。按房屋稅之核課乃依建築物
    法定用途區分為三大類別，而核課不等稅率。農舍既不屬其中任一類別，被上訴
    人套引住宅用稅率課徵房屋稅顯已悖離該條例意旨。房屋稅條例第十一條所指述
    「商業交通情形」、「房屋供求概況」、「房屋買賣價格」等事項全無存在於農
    舍之可能，是農舍自不適該條例。至被上訴人指稱本案農舍未作隔間、農機器具
    與起居環境「混為一體」誠係農戶勤儉樸實提升空間利用效率的必然現象。現存
    農業區違法建築氾濫，或供工廠使用，或供單純住家使用，地方稅務人員明知前
    述情形違反都市計畫法、建築法、工廠設立登記規則，應向政府主管機關舉發，
    遏阻不法；或本於職權，依土地稅法第五十五條之二有關規定，作適法處分。而
    非向違法建物所有人濫權課徵房屋稅，誤導其產生「繳付房屋稅，即屬合法建築
    物」錯覺，造成惡性循環。對於坐落農地之違法建築物核課房屋稅係違法處分，
    應停止課徵並回歸法制處理程序。按土地法第五條「本法所稱土地改良物，分為
    建築改良物及農作改良物．．．」、第一八七條「建築改良物為自住房屋時，免
    予徵稅。」、第一四七條「土地及其改良物，除依本法規定外，不得用任何名目
    徵收或附加稅款．．．」。平均地權條例第三條第三款之定義，農舍係「與農業
    經營不可分離」之土地改良物。被上訴人機關加諸本件農舍稅課，顯已逾越土地
    法規範等語，求為撤銷原處分及訴願決定。
三、經原審斟酌全辯論意旨及調查證據之結果，以：查土地法就土地改良物之徵稅，
    既於第四編第五章設有土地改良物稅專章之規定，苟已據以辦理對建築改良物之
    徵稅，固有該章第一百八十七條規定之適用。然若尚未依法定程序估定建築改良
    物之價值，自無從舉辦建築改良物稅，即屬未依土地法徵收土地改良物稅，此時
    ，即無適用土地法第四編第五章土地改良物稅之內容包括第一百八十七條規定之
    餘地。而房屋稅條例第一條明定限於直轄市及各縣（市）（局）內未依土地法徵
    收土地改良物稅之地區，始依該條例徵收房屋稅。是以兩法律在適用上並無相互
    牴觸之情形。房屋稅條例之制定，亦無違反土地法第一百八十七條及第一百四十
    七條規定旨意。又房屋稅條例亦非依土地法而制定，不生有無牴觸土地法而無效
    之問題。是以凡直轄市及各縣（市）（局），苟尚未依土地法所定程序於規定地
    價同時估定建築改良物之價值，進而擬定建築改良物稅率並舉辦建築改良物稅，
    即屬未依土地法徵收土地改良稅之地區，依前述說明，即得適用房屋稅條例徵收
    房屋稅，而無土地法第一百八十七條有關自住房屋免稅規定之適用。目前台灣地
    區並未依土地法所定程序由地政機關於規定地價同時估定建築改良物價值，進而
    擬定建築改良物稅率並舉辦建築改良物稅，是被上訴人就上訴人所有系爭房屋依
    首揭房屋稅條例之規定課徵房屋稅，乃係依法課稅，難謂有何不法可言。次按憲
    法第十九條規定『人民有依法律納稅之義務』，係指人民有依法律所定要件負繳
    納稅捐之義務或享減免繳納之優惠而言。至法律所定之內容合理範圍內，本屬立
    法裁量事件，是房屋稅條例第一條、第五條、第六條及第十五條之規定與憲法並
    無牴觸。又房屋稅係依房屋現值按法定稅率課徵，為財產稅之一種，同條例第十
    五條第一項第九款就房屋稅之免稅額雖未分別就自住房屋與其他住家用房屋而為
    不同之規定，仍屬立法機關裁量之範疇，與憲法保障人民平等權及財產權之本旨
    ，亦無牴觸。本件系爭房屋亦有供起居生活之用，為上訴人所不爭執。況縱為農
    舍，亦屬不動產，上訴人認農舍不適用房屋稅條例，誠屬誤會。又房屋稅係以附
    著於土地之各種房屋或有關增加該房屋使用價值之建築物為課徵對象之賦稅，為
    土地法之特別法。依房屋稅條例第一條規定，各直轄市及各縣（市）（局）未依
    土地法徵收土地改良物稅之地區，均依本條例之規定徵收房屋稅，是房屋稅賦之
    事項，自應依房屋稅條例之規定。上訴人謂被上訴人加諸系爭農舍課稅已逾越土
    地法規範云云，亦非正確。從而被上訴人依現場勘查實地查核上訴人所有坐落溪
    湖鎮○○里○○路二之三二號房屋，不屬首揭房屋稅條例第十五條第一項第六款
    具生產性質之農業生產用途，應屬個別農民日常農耕之經常農事行為之一部分，
    故系爭房屋亦無上開房屋稅條例第十五條第一項第六款減免規定之適用。被上訴
    人乃按上訴人系爭房屋使用執照申請書內所載之資料，依財政部訂頒「簡化評定
    房屋標準價格及房屋現值作業要點」第四點規定，按每平方公尺二、五○○元核
    定現值，依住家用比率課徵房屋稅，核定稅額為一○、五八七元，並無不合。另
    「房屋稅係以附著於土地之各種房屋及有增加房屋使用價值之建築物為課徵對象
    ，無照違章建築房屋，自不例外。至房屋稅之完納，僅表示納稅義務之履行，不
    能據以使無照違章建築房屋，變成合法」，業經財政部六十七年三月四日台財稅
    第三一四七五號函釋在案，只要附著於土地之各種房屋及有增加房屋使用價值之
    建築物即為房屋稅課徵之對象，核與該建物是否合法或違建無涉，上訴人對此顯
    有誤會等語，因而駁回上訴人原審之訴，核無違誤。
四、上訴論旨仍執前詞，並主張：按司法院釋字第三八五號解釋意旨，土地法所定關
    於土地稅及建築改良物稅，兩者權利義務緊密關聯，本於法律適用之整體性及權
    利義務之平衡，當不得任意割裂適用。國家嚴格限制農業土地之使用，係屬經濟
    發展利益之特別犧牲者，是以土地法及土地稅法就該土地及土地改良物均定有免
    稅之規定，具有︵補償性質︶相對特別權利。依土地法第一百四十四條及第一百
    八十六條之規定，建築改良物稅係地價稅之附帶稅目，再者，農舍係依附在農業
    土地而為興建，其所承擔之義務係「與農業經營不可分離」，其相對享有之權利
    係「免予徵稅」，原審判決竟任意割裂適用，明顯違背法令。按房屋稅條例之制
    定依據，係源自土地法關於土地改良物稅部分，自不待言，雖欠缺要件，然已具
    備子法之實質意涵及效果；惟房屋稅條例實以擴張建築改良物稅稅源為目的，以
    割裂土地法法律整體為手段，並縮減土地法明定免稅之範疇，完全不具法律正當
    性；查原審判決指「房屋稅條例為土地法之特別法」，且斷章引述釋字三六九號
    解釋，略棄後斷具體實質內涵，無視該號解釋「應由相關主管機關檢討房屋租稅
    之徵收政策修正之」之結語，原審判決已模糊焦點，違背該號解釋整體本旨。農
    舍既是免予徵稅，即無關乎建築改良物稅已舉辦與否，況建築改良物稅遲未舉辦
    ，乃是行政官署怠於執行土地法所定之程序使然。原判決以尚未依法定程序舉辦
    建築改良物稅，即無適用土地法之餘地，據為判決基礎，不僅與法理邏輯相悖離
    ，更有不適用上開免予徵稅法規之違誤等語；經核本件上訴難謂符合行政訴訟法
    第二百三十五條第二項「訴訟所涉及之法律見解具有原則性」之規定。上訴人提
    起上訴，不合首揭規定，不應許可，其上訴不合法，應予駁回。
五、依行政訴訟法第二百四十九條第一項前段、第一百零四條、民事訴訟法第九十五
    條、第七十八條，裁定如主文。
中    華    民    國    九十二      年      一        月    二十三      日
                    最 高 行 政 法 院  第 二 庭
                                審 判 長 法  官      陳  石  獅
                                         法  官      吳  錦  龍
                                         法  官      彭  鳳  至
                                         法  官      高  啟  燦
                                         法  官      黃  合  文
右  正  本  證  明  與  原  本  無  異
                                         法院書記官  蘇  金  全
中    華    民    國    九十二      年      一        月      三十      日


司法院資訊處製作；財團法人民間司法改革基金會備份。
